【裁判字號】    90,上訴,455
【裁判日期】    891219
【裁判案由】    水土保持法等
【裁判全文】
臺灣高等法院刑事判決                              九十年度上訴字第四五五號
    上  訴  人
    即  被  告  甲○○
    選任辯護人  李文輝
右上訴人因水土保持法等案件，不服台灣士林地方法院八十八年度訴字第七三六號，
中華民國八十九年十二月十九日第一審判決（起訴案號：台灣士林地方法院檢察署八
十八年度偵字第五四三○號）提起上訴，本院判決如左：
    主  文
上訴駁回。
    事  實
一、甲○○明知其所有坐落台北縣八里鄉○○里○段渡船頭小段第七二二、七二二—
    一、七二三、七二四、七二五等地號土地，業經行政院於民國六十八年十一月二
    十日以台經字第一一七０一號函核定，並經台灣省政府六十九年二月六日府農山
    字第一二０一六六號公告為山坡地保育利用條例第三條第一款所稱之「山坡地」
    ；行政院復於八十六年七月三十一日台八十六農三○八二四號函核定，屬水土保
    持法第三條第三款所稱之「山坡地」，並經台灣省政府於八十六年十月八日八六
    府農水字第一六八八六七號公告在案，如在該山坡地內開挖整地設置墳墓、開闢
    道路或堆放土石，水土保持義務人應先擬具水土保持計畫，送請水土保持主管機
    關核定，且設置公墓應得主管機關核准。甲○○為上開山坡地所有人即係水土保
    持義務人，竟意圖營利，未擬具水土保持計畫送請主管機關核定，即與多名不詳
    姓名之成年人共同基於在上開山坡地內開挖設置墳墓、開闢道路及堆放開挖造墓
    所生土石之概括犯意聯絡，自八十五年間起，由其將上開土地以每坪新台幣（下
    同）一千餘元以上之代價，出售土地使用權供前開不詳姓名之人，在附表所示Ｃ
    至Ｊ區開挖設置墳墓、建闢道路及堆放開挖造墓所生之土石，面積達二．○○八
    三公頃，其中新開挖造墓區（即附表所示Ｊ區）因未施作滯洪沈砂設施，下游亦
    無完善排水設施，致每年土壤沖蝕量自○．七四立方公尺增加至六．○三立方公
    尺；黃土道路區（即附表所示Ｄ、Ｆ、Ｇ區扣附部分水泥塊區，約○．二八公頃
    ）因路面未施作舖面，無法攔阻地表逕流及沖蝕土砂，致每年土壤沖蝕量自三．
    九四立方公尺增加至三一．五○立方公尺；黃土堆區（即附表所示Ｃ區）因棄土
    堆置成平台，但未配置平台溝、截水溝及植生工程等設施，遇雨泥砂隨逕流向下
    流竄，致每年土壤沖蝕量自二．七四立方公尺增加至三一．○五立方公尺，均已
    造成水土流失。
二、案經台灣士林地方法院檢察署檢察官自動檢舉偵查起訴。
    理  由
一、訊據被告甲○○固坦承有將上開土地之使用權售與他人，惟矢口否認有何違反水
    土保持法犯行，辯稱：其在多年前購入土地時即建有墳墓，後來有人向其表示要
    買土地種植果樹，始陸續以小塊土地出售使用權與他人，不知承買人何以會興建
    墳墓，其亦無法限制購買人使用方法，設置墳墓之事皆與其無關，公訴人未查明
    真正行為人，而將土地所有人起訴誠屬無據，且鑑定結果係認有致水土流失之可
    能，然是否為施工造成不無疑問云云。
二、經查：
（一）本件坐落台北縣八里鄉○○里○段渡船頭小段第七二二、七二二—一、七二三
      、七二四、七二五等地號土地，均係被告所有，業經被告供明無誤，並有卷附
      土地登記簿謄本五份可稽（五二一號偵查卷第二一至三一頁）。而上開土地均
      經行政院六十八年十一月二十日台經字第一一七０一號函核定，台灣省政府六
      十九年二月六日府農山字第一二０一六六號公告為山坡地保育利用條例第三條
      第一款所稱之「山坡地」；行政院復於八十六年七月三十一日台八十六農三０
      八二四號函核定，屬水土保持法第三條第三款所稱之「山坡地」，並經台灣省
      政府於八十六年十月八日八六府農水字第一六八八六七號公告在案，有台北縣
      政府八十七年十二月三日八七北府農六字第三八一五一四號函在卷可（見五二
      一號偵查卷第八八頁），被告為上述山坡地所有人即為水土保持義務人至明。
（二）被告供承曾將上揭土地以十至二十餘坪為單位，陸續出售使用權與十餘名不詳
      姓名之人，並在土地現場建築物上噴上「土地零售洽0000000、000
      0000、0000000」等字（見原審卷第二十至二一頁），核與檢察官
      現場勘驗所拍攝之照片所示情形相符（見五四三○號偵查卷第十頁），可見本
      件設置墳墓之基地確係被告所售與。雖被告辯稱係售與他人種植果樹，不知承
      買人會建造墳墓云云，但被告自承購入土地時地上即有建造部分墳墓（見原審
      卷第二四頁反面至第二五頁），且該土地所處之八里鄉觀音山區，地勢偏僻又
      多遭濫葬，所辯在墳墓區購買土地種植水果，已難置信。又一般種植果樹常需
      大片土地始符經濟效益，何以僅種植一、二十坪面積，且竟先後十餘人均為種
      植少量果樹而向被告購買區區土地之使用權。況質之被告係何人購買土地，均
      無法提出任何書面契約文件、付款證明，更無任何地界劃分、使用年限約定，
      亦有違常情；且再觀以如何證明對方是要種植使用，供稱買賣時沒有其他人在
      場，並無人知悉其情，實堪認定告自始即知承買人係購地建造墳墓。
（三）被告所有上揭山坡地因未擬具水土保持計畫，即在該地區設置墳墓、開挖整地
      ，違法使用山坡地，迭經台北縣政府會同觀音山風景管理所、八里鄉公所人員
      於八十六年一月十四日、八十六年九月廿六日、八十七年四月廿四日多次到場
      會勘，均發現有開挖整地設置墳墓，且每次去會勘墳墓設置面積都有增加，會
      勘時均曾通知土地所有人甲○○，但其均未到場等情，業經證人即台北縣政府
      農業局水土保持課技術員林耀昌於偵查中供述明確（見五二一號偵查卷第九九
      頁反面至第一○○頁），並有三次會勘紀錄在卷可稽（見五二一號偵查卷第四
      三、四六、四九頁）。而被告因上述未擬具水土保持計畫即違規使用山坡地，
      遭台北縣政府諭令停工，並於八十六年二月十八日、八十六年十月一日、八十
      七年七月十日三度依水土保持法裁處罰鍰六萬元、十二萬元及二十萬元，有台
      北縣政府行政罰鍰裁決書二份（見五二一號偵查第四二、四五頁）及違反水土
      保持法案件處分書（見五二一號偵查卷第四八頁）一份在卷可憑，且被告亦供
      承確有繳納上開罰鍰，並有卷附罰鍰收據三紙在卷可按（見五二一號偵查卷第
      七十至七二頁），可見被告早知土地上違法開挖造墳經主管機關諭令停止施工
      並裁處罰鍰，益見所辯不知購買土地之人係設置墳墓云云，委無足採。
（四）本件上開山坡地，業經原審檢察官於八十七年十一月九日及八十八年五月二十
      八日，二度會同台灣省土木技師公會人員、台北縣政府農業局、八里鄉公所、
      淡水地政事務所人員至現場履勘測量並鑑定水土流失情形，發現除有部分相思
      樹林保持完整外，全區有設置完成之墳墓，有部分係在開挖興建中墳墓，另有
      水泥舖面道路及未舖面之黃土道路及棄土堆置區，而完工之墳墓部分係八十六
      、七年間建造，有台灣士林地方法院檢察署履勘筆錄二紙（見五二一號偵查卷
      第五四頁、五四三○號偵查卷第八頁）、現場照片（見五二一號偵查卷第三八
      至四十頁、第六三至六七頁、五四三○號偵查卷第十至十一頁）、地籍圖謄本
      （見五四三○號偵查卷第二六至二七頁）及台北縣淡水地政事務所土地複丈成
      果圖（見五四三○號偵查卷第二九至三二頁）在卷足憑。而其中新開挖設置墳
      墓區○○○道路區、棄土堆置等區，或因未施作滯洪沈砂設施，下游亦無完善
      排水設施，致每年土壤沖蝕量自○．七四立方公尺增加至六．○三立方公尺；
      或因路面未施作舖面，無法攔阻地表逕流及沖蝕土砂，致每年土壤沖蝕量自三
      ．九四立方公尺增加至三一．五○立方公尺；或因棄土堆置成平台，但未配置
      平台溝、截水溝及植生工程等設施，遇雨泥砂隨逕流向下流竄，致每年土壤沖
      蝕量自二．七四立方公尺增加至三一．○五立方公尺，均已造成水土流失等情
      ，亦經證人即負責鑑定之水土保持技師鄭麗瓊、王阿碧結證屬實（見原審卷第
      八一至八三頁），並有初步水土保持評估報告在卷可證（見五四三○號偵查卷
      第十三至二五頁），被告辯稱未造成水土流失，自不足採。
（五）綜上所述，被告確有未擬具水土保持計畫及經主管機關設置墳墓，即提供土地
      與他人設置墳墓、闢建道路及堆置開挖建墓之土石行為，所辯顯係圖卸飾詞，
委無足採，事證明確，被告犯行堪以認定，應依法論科。
三、被告係前揭山坡地之所有人，為水土保持義務人，依法應擬具水土保持計畫而未
    擬具，即自八十五年間起至八十七年間止，連續數次提供該山坡地與他人開挖設
    置墳墓、闢建道路、堆放土石，致生水土流失，核其所為，原均係犯山坡地保育
    利用條例第三十五條第三項之罪，惟水土保持法於八十三年十月二十一日修正公
    布時，對上開行為設有處罰明文。而前述山坡地於八十六年七月三十一日經行政
    院台八十六農三０八二四號函核定，屬水土保持法第三條第三款所稱之「山坡地
    」，並經台灣省政府於八十六年十月八日八六府農水字第一六八八六七號公告在
    案，因水土保持法係山坡地保育利用條例之特別法（水土保持法第一條第二項參
    照），被告行為之一部係上開山坡地經公告為水土保持法第三條第三款所稱之「
    山坡地」之前，所為原係犯山坡地保育利用條例第三十五條第三項之罪，但行為
    之一部係在上開山坡地經公告為水土保持法第三條第三款所稱之「山坡地」之後
    ，即其後被告違反水土保持法第十三條規定，未先擬具水土保持計畫，致生水土
    流失之犯行，係犯水土保持法第三十三條第三項之罪，其先後多次犯行，時間緊
    接，犯罪構成要件相同，以概括犯意為之，應依連續犯論以一罪，並加重其刑。
    因被告所犯均應依連續犯裁判上一罪處斷，自無從割裂適用法律，而水土保持法
    係特別法，應優先適用（被告行為後山坡地保育利用條例雖於八十七年一月七日
    修正公布，惟其行為之一部已於水土保持法設有處罰規定後，應優先適用特別法
    即水土保持法，又水土保持法及山坡地保育利用條例嗣雖均於八十九年五月十七
    日修正公布，惟本件論罪法條並未修正，均不生比較新舊法之問題）。又被告意
    圖營利，未經主管機關核准，提供土地供他人築墓造墳，擅自設置公墓所為係犯
    墳墓設置管理條例第二十七條第一項之罪，並與前開所犯水土保持法部分係一行
    為觸犯數罪名之想像競合關係，仍應從重之水土保持法第三十三條第三項之罪處
    斷，公訴意旨認係牽連犯關係，尚有未合。被告與各設置墳墓、闢建道路及堆放
    造墓所生土石之不詳姓名成年人間，有犯意聯絡及行為分擔，均為共同正犯。
四、原審本同上見解，認被告所犯罪證明確，適用水土保持法第三十三條第三項前段
    ，墳墓設置管理條例第二十七條第一項，刑法第十一條前段、第二十八條、第五
    十六條、第五十五條之規定，並審酌被告為貪圖利潤出售土地使用權供人違法開
    挖設置墳墓之動機、手段、造成土壤沖蝕量遽增危害甚大，犯後辯係售與種植果
    樹，推諉責任與各購地人等一切情狀，量處有期徒刑十月。核其認可用法均無不
    合，量刑亦屬妥適。被告上訴，否認犯罪，為無理由，應予駁回。
據上論斷，應依刑事訴訟法第三百六十八條，判決如主文。
本案經檢察官郭弘佑到庭執行職務。
中      華      民      國      九十    年      三    月    二十三      日
                              臺灣高等法院刑事第十一庭
                                  審判長法  官  楊  照  男
                                        法  官  陳  炳  彰
                                        法  官  王  詠  寰
右正本證明與原本無異。
如不服本判決應於收受送達後十日內向本院提出上訴書狀，其未敘述上訴之理由者並
得於提起上訴後十日內向本院補提理由書（均須按他造當事人之人數附繕本）。
                                        書記官  駱  麗  君
中      華      民      國      九十    年      三    月    二十三      日
附錄：本案論罪科刑法條全文
水土保持法第三十三條
有下列情形之一者，處新台幣六萬元以上三十萬元以下罰鍰：
一、違反第八條第一項規定，未依水土保持技術規範實施水土保持之處理與維護，或
    違反第二十二條第一項，未在規定期限內改正或實施仍不合水土保持技術規範者
    。
二、違反第十二條規定，未先擬具水土保持計畫或未依核定計畫實施水土保持之處理
    與維護者，或違反第二十三條規定，未在規定期限內改正或實施仍不合水土保持
    技術規範者。
前項各款情形之一，經繼續限期改正而不改正者或實施仍不合水土保持技術規範者，
按次分別處罰，至改正為止，並令其停工，得沒入其設施及所使用之機具，強制拆除
及清除其工作物，所需費用，由經營人、使用人或所有人負擔。
第一項第二款情形，致生水土流失或毀損水土保持之處理與維護設施者，處六月以上
五年以下有期徒刑，得併科新台幣六十萬元以下罰金；因而致人於死者，處三年以上
十年以下有期徒刑，得併科新台幣八十萬元以下罰金；致重傷者，處一年以上七年以
下有期徒刑，得併科新台幣六十萬元以下罰金。


司法院資訊處製作；財團法人民間司法改革基金會備份。
